【裁判字號】    94,家訴,102
【裁判日期】    950630
【裁判案由】    確認繼承權不存在等
【裁判全文】
臺灣臺北地方法院民事判決             94年度家訴字第102號
    原      告  丁○○
    訴訟代理人  李志澄律師
    複代理人    林美伶律師
    被      告  戊○○
    訴訟代理人  紀復儀律師
上列當事人間請求確認繼承權不存在等事件，本院於中華民國95
年6月15日言詞辯論終結，判決如下：
    主  文
原告之訴駁回。
訴訟費用由原告負擔。
    事實及理由
一、原告起訴主張：原告之兄即被繼承人李少文於民國94年5月
    28日去世，被告於70年12月3 日，持記載同年10月25日於台
    北市某飯店結婚之結婚登記申請書向宜蘭縣五結鄉戶政事務
    所申辦結婚登記，惟李少文於70年6 月10日入境，隨即於70
    年7 月間出境，於71年3 月始再入境，李少文於70年10 月
    25日不在國內，其無法與被告舉行結婚儀式甚明，被告與李
    少文因未舉行公開儀式及無兩人以上之證人在場見證，其婚
    姻關係即自始不存在，被告自非李少文之配偶，對李少文之
    遺產亦無繼承權，爰請求確認被告對被繼承人李少文之繼承
    權不存在，併依所有物返還請求權、繼承回復請求權請求返
    還李少文之財產。並聲明：請求確認被告對被繼承人李少文
    之繼承權不存在；被告應返還原告新台幣309 萬6,190 元，
    即自起訴狀繕本送達翌日起至清償日止，按年息百分之5 計
    算之利息。
二、被告則以：李少文於65年起即任職於中華工程股份有限公司
    並奉調駐沙烏地阿拉伯（下稱沙國）利亞德辦事處，其在70
    年6 月返台與被告結婚，以便被告辦理依親赴沙國共同生活
    ，但因被告於同年4 月甫離婚，仍於再婚禁止期間，無法辦
    理結婚登記，故經李少文父母同意先辦理結婚登記以使被告
    赴沙國，由李少文之母李陶瓊華親筆書寫結婚證書，交由李
    玲、孫全忠用印，於70年12月持向戶政機關登記，使被告得
    以辦理依親至沙國。兩人於71年3 月間辦完李少文之父之喪
    禮後返回沙國，因兩人未在台灣辦理結婚儀式，遂於沙國舉
    辦婚宴宴請同事。因此被告與李少文之結婚登記縱使無效，
    因兩人已於沙國舉辦婚禮，是兩人之婚姻仍為有效等語，資
    以抗辯。並聲明：原告之訴駁回。
三、得心證之理由：
（一）按結婚應有公開儀式及二人以上之證人。經依戶籍法為結
      婚之登記者，推定其已結婚，民法第982條定有明文；又
      兩造曾依戶籍法為結婚之登記，固可推定其已結婚，然若
      有證據以資證明其未有公開之儀式及二人以上證人之法定
      結婚要件時，非不得推翻其推定（最高法院84年度台上字
      第829號判決意旨參照）。次按當事人主張有利於己之事
      實者，就其事實有舉證之責任，民事訴訟法第277條本文
      亦有明文。
（二）本件之爭點在於被告對於被繼承人李少文之遺產是否有繼
      承權，係以被告與李少文之婚姻是否有效為前提，而被告
      與李少文之婚姻是否有效，首應視其是否受婚姻登記效力
      之推定；其次，若該婚姻不受婚姻登記效力之推定，則視
      其是否符合婚姻成立之要件。經查李少文於70年7 月30日
      即出境，於翌年3 月因父喪返國，被告亦返國奔喪，雖李
      少文與被告該次入境之紀錄於入出國日期證明書上未有記
      載，然李少文與被告確於當時返國奔喪，為兩造所不爭執
      ，堪信為真實。原告主張被告與李少文雖有為結婚之登記
      ，惟被告與李少文結婚登記書上登載之結婚日期即70年10
      月25日，李少文並不在國內，無法與被告行公開之結婚儀
      式一情，業據原告提出李少文、戊○○結婚登記申請書1
      紙，及本院依職權向內政部警政署入出境管理局函查之李
      少文入出國日期證明書1 紙在卷可憑，原告既提出證據證
      明被告與李少文於該日未有公開之儀式及二人以上之證人
      之法定結婚要件，則不受上開結婚登記之推定，揆諸上開
      法條，自應由被告負舉證之責任。
（三）被告抗辯伊於70年4月離婚，與李少文於70年6月決定結婚
      ，但伊有待婚期間之限制，離婚之後半年才能再結婚。等
      到10月份半年期滿，伊才去辦結婚登記。當時李少文已先
      回沙國，伊於台灣雖未與李少文行公開之結婚儀式，然兩
      人於沙國曾舉行婚宴之公開儀式，且有二人以上之證人，
      兩人之婚姻為有效成立等語。經查，被告於70年4 月18日
      與訴外人李光邁離婚，業據被告提出戶籍登記簿1 紙在卷
      可憑，而李少文於65年起任職於中華工程股份有限公司並
      奉調駐沙國利亞德辦事處，其在70年6 月返台，而被告於
      70 年4月甫離婚，經李少文父母同意先辦理結婚登記以使
      被告赴沙國，由李少文之母李陶瓊華親筆書寫結婚證書，
      於70年12月持向戶政機關登記，使被告得以辦理依親至沙
      國等情，業據被告提出結婚登記申請書、結婚證書各1 紙
      在卷可參，是被告確因待婚期間之限制及赴沙國依親之規
      定，而先登記結婚，未於台灣與李少文舉行結婚之公開儀
      式。次查，被告主張其與李少文於沙國有舉辦婚宴一情，
      業據證人即李少文當時在沙國之同事馬國禮、甲○○、己
      ○、丙○○、乙○○及俞聖輝之妻陳鳳英於本院審理中結
      證屬實，並有被告提出舉行婚宴之照片2 紙，在卷可佐，
      被告與李少文於沙國有舉行公開之婚宴一情，足堪認定。
      原告雖謂被告與李少文並無公開之結婚儀式，足以使不特
      定之人認識其為結婚，惟民法第982 條所謂公開儀式，只
      須結婚當事人舉行之禮儀，使不特定人得以共見共聞，認
      識其為結婚為已足，至於結婚是否行特定之儀式或舖排穿
      戴為何，在非所問。證人馬國禮到庭結證稱：「沙國規定
      要大學畢業且結婚才能接過去，李少文辦好（結婚登記）
      後，他們兩人就在沙國辦理結婚典禮。宴客的時間是中午
      ，在辦公室對面的招待所請客。李少文告訴我辦結婚典禮
      請客，請了四桌。我包了1 萬元禮金。」、「（李少文有
      無說在台灣沒有辦婚禮，在沙國辦婚禮？）是。」等語，
      核與證人陳鳳英結證稱：被告與李少文舉行婚宴時，伊有
      送紅包，婚宴由總經理主持，那天設宴是結婚喜宴，李少
      文分很多次請客，伊參加的那次是比較正式的，是李少文
      通知設宴，當天何經理主持說他們結婚，但沒有其他主婚
      人或證婚人，何經理說以大家長身分主持婚禮宴客等語，
      大致相符。又證人即李少文的同事己○亦結證稱：他們有
      在凱悅請客，那時分公司何經理有來主持，酒席費用是被
      告夫婦付的，我們有送禮，我們去都是慶賀李少文與被告
      結婚等語，是被告與李少文於沙國曾為公開兩人結婚一事
      宴請賓客，而該宴客係被告夫婦所宴請，且參與者皆瞭解
      該次宴客之目的而有包禮之行為，可資認定，足證該宴客
      係為表達被告與李少文結為夫婦之意義而舉行，此意義又
      為與宴者所瞭解，是該宴客即不失為公開之結婚儀式。被
      告所辯其與李少文有行公開之結婚儀式，且有二人以上之
      證人，即為可採。綜上，被告與李少文雖未於台灣舉行結
      婚公開儀式，即於70年12月間辦理結婚戶籍登記，惟嗣後
      於沙國已以公開宴客方式，表達兩造結為夫婦，且為多位
      參與宴會者所瞭解，應認係以公開宴客方式補行結婚儀式
      ，兩造已有結婚之事實，其婚姻關係並非不成立，自應認
      被告已盡其舉證之責。至原告主張被告於李少文住院重病
      期間，並未盡心照顧一事，與本件婚姻是否成立並無關聯
      性。至原告轉述李少文於病榻上表示與被告之婚姻並未舉
      辦公開之結婚儀式等語，並無其他佐證，且與本院調查所
      得之事實相違，尚無可採。
（四）綜上所述，被告已舉證證明其與李少文於沙國有舉行公開
      之結婚儀式，及二人以上之證人證明其結婚，其婚姻係有
      效存在，原告請求確認被告非被繼承人李少文之繼承人，
      及請求被告返還遺產，為無理由，應予駁回。
四、訴訟費用負擔之依據：民事訴訟法第78條。
中    華    民    國    95    年    6     月    30    日
              臺北地方法院家事法庭法  官  彭南元
以上正本係照原本作成。
如對本判決上訴，須於判決送達後二十日之不變期間內，向本院
提出上訴狀。
中    華    民    國    95    年    6     月    30    日
                                  書記官  陳俐妙


司法院資訊處製作；財團法人民間司法改革基金會備份。
